臺灣苗栗地方法院刑事判決　　　　　　　 93年度易字第319號
公　訴　人　臺灣苗栗地方法院檢察署檢察官
被　　　告　彭郁文原名丙○○.
上列被告因背信案件，經檢察官提起公訴（92年度偵字第1283號
），本院判決如下：
    主  文
彭郁文無罪。
    理  由
壹、檢察官起訴的犯罪事實及法條：
一、起訴事實：
（一）彭郁文係皇武德通運企業有限公司（下稱皇武德公司）負
      責人甲○○（原名林育忠，另經檢察官為不起訴處分）之
      配偶，於民國87年8 月間，甲○○已將公司名下車牌FX─
      608 號曳引車出售予乙○○，並將車輛交乙○○使用，而
      屬其所有，惟依靠行方式，上開車輛仍登記在皇武德公司
      ，甲○○係受乙○○之委任，為其處理有關曳引車靠行事
      務。同年10月1 日，甲○○竟然未經乙○○之同意，與丙
      ○○共同意圖為自己不法之利益，擅自將上開車輛與車號
      FX-629號、FX-667號曳引車，向康財實業股份有限公司（
      下稱康財公司）台北分公司，以簽定附條件買賣契約書之
      方式，質借新台幣（下同）540 萬元，而為違背其受託處
      理曳引車靠行任務之行為，致生損害於乙○○之利益。
（二）後來於91年11月間，甲○○因未依約支付分期付款之債務
      ，致乙○○使用上開車輛時，遭上開康財公司債權受讓人
      康和租賃股份有限公司（下稱康和公司）台北分公司職員
      ，主張行使權利，取走該車，造成乙○○之損失，案經乙
      ○○訴請偵辦。
二、起訴法條：
    刑法第342條第1項之背信罪。
貳、檢察官所為的舉證：
一、共犯甲○○於偵訊之陳述。
二、證人即告訴人乙○○偵、審中於之證詞。
三、車號FX─608號曳引車汽車過戶登記書、行車執照、附條件
    買賣契約書、設定登記申請書。
、本院的判斷：
一、法律依據：
（一）刑事訴訟法第154 條第1 、2 項分別規定：被告未經審判
      證明有罪確定前，推定其為無罪；犯罪事實應依證據認定
      之，無證據不得認定犯罪事實。
（二）刑事訴訟法第301 條第1 項規定：不能證明被告犯罪，應
      諭知無罪之判決。
（三）最高法院52年台上字第1300號判例指出：告訴人之告訴，
      係以使被告受刑事訴追為目的，是其陳述是否與事實相符
      ，仍應調查其他證據以資審認。
（四）最高法院92年台上字第128號判例闡明：刑事訴訟法第16
      1 條已於民國91年2月8日修正公布，其第1項規定：檢察
      官就被告犯罪事實，應負舉證責任，並指出證明之方法。
      因此，檢察官對於起訴之犯罪事實，應負提出證據及說服
      之實質舉證責任。倘其所提出之證據，不足為被告有罪之
      積極證明，或其指出證明之方法，無從說服法院以形成被
      告有罪之心證，基於無罪推定之原則，自應為被告無罪判
      決之諭知。
（五）最高法院32年上字第1554號判例、62年臺上字第4320號判
      例分別指明：刑法第342 條之背信罪，以處理他人事務為
      前提；被告未履行出賣人之義務，而將買賣標的物再出賣
      於他人，與為他人處理事務有間，核與刑法上背信罪以為
      他人處理事務為前提之構成要件不符。
二、無罪的理由：
（一）本件車號FX-608的曳引車，原為營業貨櫃曳引車；於87年
      8 月18日發照，車號為KI-932，車主為隆通通運有限公司
      。87年8 月27日由營業貨櫃曳引車過戶為營業貨運曳引車
      ，始換車號為FX-608，並過戶登記給皇武德公司；同日並
      由皇武德公司以資產出售之名義，賣給康財公司台北分公
      司，由皇武德於當日開立銷售金額為208 萬之統一發票給
      康財公司台北分公司。之後再由皇武德公司於87年10月1
      日與康財公司台北分公司簽立附條件買賣契約書，由皇武
      德公司分期付款買回該曳引車，但在總價款付清前，仍由
      康財公司台北分公司保有所有權，被告彭郁文則擔任該附
      條件買賣契約的連帶保證人。以上的事實，各有台北區監
      理所87年8 月18日87北監基字第1809號審核合格文件（偵
      卷第19頁）、汽車過戶登記書（偵卷第20頁）、汽車各項
      異動登記書（偵卷第21頁）、FX-608號曳引車行車執照（
      偵卷第22頁）、康和公司94年1 月10日之陳報狀及皇武德
      公司87年8 月27日開立給康財公司台北分公司之統一發票
      （本院卷第45、46頁）、附條件買賣契約書（偵卷第27
      頁）等書證（均影本），附於卷中足以為憑，所以都可以
      認定。
（二）皇武德公司之負責人為甲○○，其於87年8 月間另將上述
      車號FX-608的曳引車賣給告訴人乙○○，總價金為208 萬
      ，由乙○○先給付現金108 萬元，即取得該車使用，其餘
      金額經告訴人乙○○分期結清，但結清之後，皇武德公司
      因經營不善，無法清償前述附條件買賣之價金，以致該曳
      引車遭康和公司強制取回，甲○○因而無法履行其應將曳
      引車過戶給告訴人乙○○之義務。以上的事實，分別經證
      人即皇武德公司之負責人甲○○、證人即告訴人乙○○於
      偵、審中結證屬實（偵卷第63、64），並由前述附條件買
      賣契約書上皇武德公司所用之小章為林育忠（即甲○○）
      即可明瞭。
（三）檢察官起訴被告彭郁文是認為：證人甲○○先於87年8 月
      間將該車賣給證人乙○○，車輛已屬乙○○所有，只是以
      靠行的方式，仍然登記在皇武德公司名下，但皇武德公司
      卻事後於87年10月1 日將該車以簽定附條件買賣之方式，
      向康財公司質借融資，而被告彭郁文均參與其事等情。然
      而，所謂「以簽定附條件買賣之方式，向康財公司質借融
      資」，其實並不是精確的說法。以前述（一）所顯示之事
      實，簽定附條件買賣契約前，皇武德公司早在87年8 月27
      日就將該車以資產出售的名義，賣給康財公司台北分公司
      ，其後87年10月1 日簽定附條件買賣契約書，是皇武德公
      司向康財公司分期付款買回該車，以取得占有使用該車之
      法律依據，此觀該附條件買賣契約書中的賣方是康財公司
      台北分公司，買方才是皇武德公司，及皇武德公司於87
      年8 月27日開立給康財公司台北分公司的統一發票，就可
      以十分明瞭（本院卷第46、49頁）。因此，本件被告是否
      構成背信，應該要以皇武德公司於87年8 月27日將該車賣
      給康財公司的行為來加以判斷，至於87年10月1 日簽定附
      條件買賣契約書是將賣出的本件曳引車買回，自然沒有構
      成背信的問題。
（四）皇武德公司於87年10月1 日簽定附條件買賣契約書，明顯
      是在證人甲○○於87年8 月間賣給證人乙○○之後，所以
      檢察官可以很輕易地認為「買賣在前，質借在後」而認定
      構成背信行為，但以87年8 月27日賣給康財公司台北分公
      司之行為而言，究竟是在賣給證人乙○○之前，還是賣給
      證人乙○○之後，其實就很有疑問。如果是在賣給證人乙
      ○○之前，就已經賣給康財公司，之後再賣給證人乙○○
      ，而事後無法對證人乙○○履行出賣人的義務，依照前述
      最高法院62年臺上字第4320號判例之意旨，就無法構成背
      信罪。而以本件證人甲○○與證人乙○○間就該輛曳引車
      之買賣而言，證人甲○○與乙○○在多次檢察官訊問程序
      中均僅供稱為：87年8 月（偵卷第63、85頁），至於其確
      切具體的時間為何，則未有明確說明。此原可參考兩人間
      所書立之買賣契約書來加以確定，但證人乙○○在偵查中
      先說是「沒有打契約書」（偵卷第71頁），後又說「可能
      已經不見了」（偵卷第86頁），公訴檢察官於本院審理中
      請被告提出，被告亦陳稱：找不到了（本院卷第43頁）。
      因而也無法由此得知確切的具體時間。即便以證人乙○○
      最為詳細的一次警詢陳述來說，也僅只是「我在87年8 月
      27 日 或28日下午3 點左右‧‧‧，將現金108 萬元當面
      交給林育忠」一語（偵卷第17、18頁），還是無法確定賣
      給證人乙○○時，是在賣給康財公司台北分公司之前或是
      之後（以87年8 月28日下午3 點來說，剛好跟賣給康財公
      司台北分公司是同一日，但誰先誰後，仍無證據加以判斷
      ）。依照罪疑有利於被告原則，自應認定證人甲○○在將
      該車賣給證人乙○○之前，就已經賣給了康財公司。如此
      一來，證人甲○○事後無法履行對證人乙○○之出賣人義
      務，就沒有背信可言，已詳如前述。被告自然也就沒有構
      成背信罪的問題。至於證人乙○○雖然在本院審理中證稱
      ：該車向康財公司貸款是在其買賣之後（本院卷第103 頁
      ）、證人甲○○於偵查中陳稱：賣給乙○○後，才向康財
      公司設定抵押借款、簽定買賣契約書（偵卷第85頁）等語
      ，指的應該都是87年10月1 日簽定的附條件買賣契約書，
      而不是87年8 月27日賣給康財公司的出賣行為，其不能用
      來判斷本案的背信罪成立與否，前面已經說的很清楚，不
      再重複。
（五）另一方面，更為關鍵的是，到底證人甲○○將該曳引車出
      售給證人乙○○，並交給乙○○使用時，是否如起訴書所
      述，該曳引車已屬於證人乙○○所有？還有，起訴事實中
      所謂「甲○○受乙○○之委任，為其處理有關曳引車靠行
      事務」是否就限制證人甲○○在證人乙○○結清餘款前，
      不得再將曳引車另行處分，而成為其任務之內容？關於這
      二點，由於證人甲○○與乙○○之間並未存有書面契約可
      供查考，已詳述如前，並無法從書面契約來了解其2 人間
      之具體約定如何，但根據證人乙○○在審理中所述：該車
      是要在餘款結清兌現後，辦理過戶；又其並未與證人甲○
      ○約定在剩餘分期款項結清前，證人甲○○不得將該曳引
      車做其他處分（本院卷第103 、104 頁）。且由其2 人之
      交易型態看來，總價金208 萬元，證人乙○○僅給付108
      萬元，就先取得該車之占有使用，證人甲○○必須承擔無
      法收回餘款，又追不回車子的風險，此外，依證人乙○○
      所述，還暫時不必繳交靠行費用（本院卷第102 頁），則
      不論從契約之公平性而言，或探求當事人間之真意，實在
      沒有限制證人甲○○不得另行處分融資取得資金運用之理
      。只是證人乙○○結清分期款項時，證人甲○○有義務將
      該車移轉所有權過戶給證人乙○○。由以上各點看來，證
      人甲○○將曳引車出售給證人乙○○，並交給乙○○使用
      時，該曳引車並非已屬證人乙○○所有，證人甲○○亦無
      不得將曳引車另行處分之受託任務內容。因此，證人甲○
      ○將該曳引車另行出售給康財公司，之後再以附條件買賣
      方式買回，以融資取得資金運用，即無為他人處理事務，
      而為違背其任務之行為可言，因而不構成背信罪。被告當
      然也無從與證人甲○○成立共同背信。至於檢察官另外聲
      請證人丁○○到庭作證，其待證事項為證明被告有參與賣
      車給證人乙○○之事，惟縱經證明此事，證人甲○○的行
      為既然不構成背信，被告也無法成立共同背信，故無傳喚
      必要，應予駁回其證據調查聲請。
（六）須附帶說明的是，證人乙○○既然已經將餘款結清，證人
      甲○○無法將車子過戶給證人乙○○，當然構成債務不履
      行，證人甲○○在本院作證時，也答應願意賠償證人乙○
      ○（惟金額仍有爭執）。但證人甲○○是否在證人乙○○
      結清交付餘款時，已明知公司經營不善無法履行過戶義務
      ，卻仍向證人乙○○表示將履行過戶義務而另涉詐欺罪嫌
      ，因非在本件起訴審理範圍內，故無從由本院一併審理調
      查。
（七）綜前所述，檢察官既然對於起訴之犯罪事實，依法應負提
      出證據及說服之實質舉證責任，然而仔細分析本案中公訴
      人所提的各項證據，無從說服法院以形成被告有構成背信
      罪的心證，基於前述法律規定及判例意旨，自應為被告無
      罪判決之諭知。
據上論斷，應依刑事訴訴法第301條第1項，判決如主文。
本案經檢察官林映姿到庭執行職務。
中　　華　　民　　國　　94　　年　　9 　　月　　15　　日
                  刑事第一庭  審判長法　官　劉 興 浪
                                    法  官  林 卉 聆
                                    法  官  蔡 志 宏
以上正本證明與原本無異。
如不服本判決，應於判決送達後10日內向本院提出上訴狀（應抄
附繕本）。告訴人或被害人如對於本判決不服者，應具備理由請
求檢察官上訴，其上訴期間之計算係以檢察官收受判決正本之日
期為準。
                                    書記官  楊 慧 萍
中　　華　　民　　國　　91　　年　　9 　　月　　26　　日
